ACORDAO-COMPLETO-2485858

ACÓRDÃO 8945/2021 ATA 24/2021 - SEGUNDA CÂMARA

VISTOS, relatados e discutidos estes autos de representação formulada pelo Ministério Público junto ao TCU (MPTCU) sobre os indícios de irregularidade em instituições recebedoras, para a sua manutenção e funcionamento, de recursos federais aportados pelo então Ministério do Desenvolvimento Social para o acolhimento de pessoas com deficiência ante a eventual afronta ao princípio da dignidade da pessoa humana previsto no art. 1º, III, da Constituição de 1988 e no art. 1º da Convenção Internacional sobre os Direitos das Pessoas com Deficiência;
ACORDAM os Ministros do Tribunal de Contas da União, reunidos em Sessão da 2ª Câmara, ante as razões expostas pelo Relator, em:
9.1. conhecer da presente representação, por atender aos requisitos de admissibilidade previstos nos arts. 235 e 237, III, para, no mérito, anotar a sua procedência, diante dos elementos de convicção até aqui obtidos pelo TCU;
9.2. determinar, nos termos do art. 45 da Lei n.º 8.443, de 1992, e do art. 250, II, do RITCU, que, como o eventual sucessor do então Ministério do Desenvolvimento Social, o Ministério da Cidadania adote as seguintes medidas:
9.2.1. avalie e aperfeiçoe a sistemática de fiscalização dos recursos federais repassados às instituições de acolhimento de pessoas com deficiência para identificar as fragilidades e assegurar a maior eficácia na aplicação dos recursos transferidos, em sintonia com o art. 1º, III, da CF88 e o art. 1º da Convenção Internacional sobre os Direitos das Pessoas com Deficiência, devendo informar o TCU, nos relatórios anuais de gestão, sobre os resultados apurados e as respectivas providências corretivas adotadas;
9.2.2. delineie os correspondentes planos de supervisão espontânea ordinária com vistas a assegurar a regular aplicação dos recursos públicos destinados às instituições de acolhimento de pessoas com deficiência, devendo ser implementados, com a periodicidade semestral ou anual, em função da necessidade identificada por meio da avaliação sobre a sistemática de fiscalização dos recursos federais repassados, como indicado pelo item 9.2.1 deste Acórdão, além de exigir que os conselhos de assistência social informem, em tópicos específicos nos relatórios periódicos de fiscalização, a qualidade dos serviços prestados pelas entidades privadas de assistência social com o especial foco sobre as condições degradantes ou desumanas nas respectivas instalações, em sintonia com o art. 1º, III, da CF88 e o art. 1º da Convenção Internacional sobre os Direitos das Pessoas com Deficiência; 
9.2.3. faça constar, nos relatórios de gestão a serem apresentados, em cada exercício, ao TCU, a detalhada relação das entidades beneficentes de assistência social fiscalizadas ordinária e extraordinariamente durante o correspondente período, identificando inclusive, entre outras relevantes informações, as irregularidades encontradas, além de, nos referidos relatórios, reportar as correspondentes falhas e informações, com a adoção das respectivas soluções, como indicado pelos itens 9.2.1 e 9.2.2 deste Acórdão;
9.3. enviar a cópia deste Acórdão, com o Relatório e o Voto, ao Ministério da Cidadania, para ciência e efetivo cumprimento ao item 9.2 deste Acórdão, destacando que, além da verificação sobre a regularidade, ou não, dos respectivos dispêndios, a eficiência na aplicação dos recursos públicos deveria ensejar a avaliação do efetivo proveito para a coletividade, tendo a relevância dessa medida restado majorada em face da verificação de que, até dezembro de 2018, o referido órgão federal teria instaurado apenas 1  (um) processo de supervisão espontânea ordinária por parte do Departamento da Rede Socioassistencial Privada do Sistema Único de Assistência Social (SUAS) sobre determinada entidade acolhedora de pessoas com deficiência para a subjacente verificação sobre a manutenção do cumprimento dos requisitos exigíveis na certificação; sem prejuízo de ressaltar que, para além de a relação sobre as entidades beneficentes de assistência social fiscalizadas ser apresentada no Relatório de Gestão do Ministério da Cidadania, subsistiria a essencial necessidade de a sistemática de fiscalização ser periodicamente reavaliada, ante a subjacente execução dos planos de supervisão, com vistas a garantir o desejável grau de razoabilidade sobre a eficácia e a efetividade da aplicação dos correspondentes recursos federais;
9.4. enviar a cópia deste Acórdão, com o Relatório e o Voto, à Comissão dos Direitos das Pessoas com Deficiência na Câmara dos Deputados e à Subcomissão Permanente da Pessoa com Deficiência no Senado Federal, para ciência e eventuais providências; e 
9.5. arquivar o presente processo, sem prejuízo de a unidade técnica promover a futura autuação do processo de monitoramento sobre a determinação proferida pelo item 9.2 deste Acórdão.

Representação formulada pelo Ministério Público junto ao Tribunal de Contas da União (MPTCU) sobre os indícios de irregularidades em instituições para o acolhimento de pessoas com deficiência que receberam, para a sua manutenção e funcionamento, recursos federais do então Ministério do Desenvolvimento Social, em possível afronta ao princípio da dignidade da pessoa humana, previsto no inciso III do art. 1º da Constituição Federal de 1988 e no art. 1º da Convenção Internacional sobre os Direitos das Pessoas com Deficiência.

Segunda Câmara

Ministério da Cidadania.

3. Representante: Exmo. Sr. Procurador do MPTCU Sérgio Ricardo Costa Caribé.

13.1. Ministros presentes: Bruno Dantas (Presidente) e Raimundo Carreiro.
13.2. Ministros-Substitutos convocados: Marcos Bemquerer Costa e André Luís de Carvalho (Relator).

ANDRÉ DE CARVALHO

Trata-se de representação formulada pelo Ministério Público junto ao TCU (MPTCU) sobre os indícios de irregularidade em instituições recebedoras, para a sua manutenção e funcionamento, de recursos federais aportados pelo então Ministério do Desenvolvimento Social para o acolhimento de pessoas com deficiência ante a eventual afronta ao princípio da dignidade da pessoa humana previsto no art. 1º, III, da Constituição de 1988 e no art. 1º da Convenção Internacional sobre os Direitos das Pessoas com Deficiência.
2.	Após a análise final do feito, o Auditor Federal Lúcio Aurélio Barros Aguiar lançou o seu parecer conclusivo à Peça 19, com a anuência, por delegação de competência, do diretor da SecexPrevidência (Peça 20) , nos seguintes termos:
	" (...)  2. Veio ao conhecimento do Parquet que a Human Rights Watch, organização internacional independente e sem fins lucrativos que atua na defesa dos direitos humanos e possui representação em mais de 40 países, publicou em maio de 2018 um diagnóstico acerca das ilegalidades observadas em diversas instituições brasileiras destinadas ao acolhimento de pessoas com deficiência.
3.	O diagnóstico elaborado pela organização decorreu de investigação realizada entre novembro de 2016 e março de 2018, período em que foram visitadas diversas instituições que acolhem crianças e adultos com deficiência em três Estados e no Distrito Federal, conhecidas como abrigos institucionais e casas-lares.
EXAME DE ADMISSIBILIDADE
4.	Inicialmente, deve-se registrar que a representação preenche os requisitos de admissibilidade constantes no art. 235 do Regimento Interno do TCU, haja vista a matéria ser de competência do Tribunal, referir-se a responsável sujeito a sua jurisdição, estar redigida em linguagem clara e objetiva, conter nome legível, qualificação e endereço do representante, bem como encontrar-se acompanhada de suficientes indícios concernentes à irregularidade ou ilegalidade.
5.	Além disso, o Ministério Público junto ao TCU possui legitimidade para representar ao Tribunal, consoante disposto no inciso VII do art. 237 do RI/TCU.
6.	Ainda, conforme dispõe o art. 103, § 1º, in fine, da Resolução - TCU 259/2014, verifica-se a existência do interesse público no trato da suposta irregularidade/ilegalidade, pois, segundo o representante, a Human Rights Watch apontou que nas instituições visitadas foram identificados 'abusos, incluindo maus-tratos, negligência, uso de restrições para controlar ou punir os residentes, sedação, bem como condições desumanas e degradantes' que afrontam diretamente a dignidade e os direitos das pessoas com deficiência assegurados pelo ordenamento jurídico brasileiro.
7.	Dessa forma, a representação poderá ser conhecida, para fins de comprovar a sua procedência, nos termos do art. 234, § 2º, segunda parte, do Regimento Interno do TCU (RI/TCU) , aplicável às representações de acordo com o parágrafo único do art. 237 do mesmo RI/TCU.
EXAME TÉCNICO
Da representação do MP/TCU
8.	De acordo com o representante, o diagnóstico elaborado pela Human Rights Watch acerca das ilegalidades observadas nas instituições brasileiras destinadas ao acolhimento de pessoas com deficiência, foi amplamente divulgado na Conferência da ONU de monitoramento da implementação da Convenção sobre os Direitos da Pessoa com Deficiência, realizada entre os dias 12 e 14 de junho deste ano, em Nova Iorque (EUA) .
9.	O Exmo. Procurador do Ministério Público de Contas, Sérgio Ricardo Costa Caribé, na qualidade de Supervisor da Política de Acessibilidade do TCU e que integrava a delegação oficial do Brasil no evento, ao tomar conhecimento das constatações contidas na publicação, com fulcro no art. 81, inciso I, da Lei 8.443/1992, e no art. 237, inciso VII, do Regimento Interno/TCU, representou a essa Corte de Contas acerca das irregularidades identificadas.
10.	O procurador aponta (peça 1, p. 4) que o TCU ao julgar contas, e no exercício de atos fiscalizatórios, deve decidir sobre a legalidade, a legitimidade e a economicidade dos atos de gestão e das despesas dele decorrentes (artigo 10, §1°, da Lei 8.443/1992 e artigo 70 da Constituição Federal) e que, diante da inobservância das normas relativas à garantia dos direitos das pessoas com deficiência, recai sobre o Tribunal o dever de efetivar determinações ou recomendações de natureza corretiva e preventiva ou, ainda, de cientificar os órgãos envolvidos da ocorrência das mencionadas irregularidades.
11.	Em vista disso, reforça que o TCU possui o poder/dever de representar ao Ministério do Desenvolvimento Social quando verificada a prática de irregularidade pelas entidades certificadas por aquele Órgão, conforme disposição expressa do art. 27, inciso IV, da Lei 12.101/2009.
12.	Continua apontando que a Human Rights Watch, além das condições degradantes e desumanas observadas, também identificou a existência de falhas no monitoramento e fiscalização dessas instituições de acolhimento e que o TCU deveria ainda determinar que o Ministério do Desenvolvimento Social avalie a sua sistemática de fiscalização dos recursos descentralizados para tais instituições, identificando eventuais fragilidades e comunicando a este Tribunal as medidas corretivas adotadas.
13.	Finaliza propondo (peça 1, p.4) representar ao então Ministério do Desenvolvimento Social (MDS) acerca das irregularidades identificadas pela Human Rights Watch, nos termos do art. 27 da Lei 12.101/2009, e determinar ao Órgão que avalie a sua sistemática de fiscalização dos recursos federais repassados para as instituições de acolhimento de pessoas com deficiência.
Da diligência ao então MDS (atual Ministério da Cidadania) .
14.	Considerando as informações prestadas pelo representante e pelo diagnóstico elaborado pela Human Rights Watch, esta SecexPrevi fez diligência ao então Ministério do Desenvolvimento Social (MDS) , órgão responsável pela certificação das entidades beneficentes de assistência social, acerca das irregularidades/ilegalidades apontadas (ofício 770/2018 - peça 4) .
15.	Analisemos a resposta do então MDS por intermédio da Secretaria Nacional de Assistência Social (SNAS) , juntada aos autos às peças 6-14.
16.	A diligência continha os seguintes pontos:
a)	sistemática do Órgão quanto à fiscalização dos recursos federais repassados para as instituições de acolhimento de pessoas com deficiência e quanto ao monitoramento dos serviços prestados por essas entidades dentro do âmbito do certificado, conforme prevê o art. 24 e 25 Lei 12.101/2009;
b)	lista atualizada com os dados relativos aos certificados emitidos, seu período de vigência e sobre as entidades certificadas, conforme prevê o art. 21, inciso III e § 6º da Lei 12.101/2009; e
c)	esclarecimentos a respeito das irregularidades identificadas na atuação das instituições de acolhimento de pessoas com deficiência pela Human Rights Watch, conforme consta do diagnóstico elaborado pela organização, em afronta ao art. 18, § 2º, inciso I, da Lei 12.101/2009.
17.	Em resposta ao item A, foram apresentadas as seguintes informações/alegações:
'Em atendimento ao item 'a', faz-se mister esclarecer que a política de assistência social tem por funções a proteção social, a vigilância socioassistencial e a defesa de direitos, organizando-se sob a forma de sistema público não contributivo, descentralizado e participativo, denominado Sistema Único de Assistência Social-SUAS. A assistência social ocupa-se, também, de prover proteção à vida, reduzir danos, prevenir a incidência de riscos sociais, independente de contribuição prévia, e deve ser financiada com recursos previstos no orçamento da Seguridade Social.
3.	Como é de seu conhecimento, o SUAS é um sistema público que organiza a oferta dos serviços, programas, projetos e benefícios socioassistenciais em todo o território nacional, por meio de unidades públicas estatais (Centro de Referência de Assistência Social-CRAS, Centro de Referência Especializado de Assistência Social-CREAS e Centro de Referência Especializado para População em Situação de Rua-Centro POP) , e/ou por intermédio de organizações e/ou entidades de assistência social, devidamente reconhecidas e agraciadas com a Certificação de Entidade Beneficente de Assistência Social.
4.	A organização do SUAS tem como base o pacto federativo brasileiro e a descentralização político-administrava, conferindo aos entes responsabilidades próprias e comuns na condução da Política de Assistência Social, assegurada a cooperação e a articulação interfederativa, tanto no nível da gestão e financiamento quanto no nível político-decisório. A destinação de recursos é feita de forma transparente com base em critérios pactuados nas Comissões Intergestores (Biparte e Triparte) e aprovação pelos Conselhos de Assistência Social.
5.	Quanto ao financiamento, explica-se que, dado a característica federavativa do Estado Brasileiro, tanto a União quanto os estados e municípios são responsáveis pelo aporte de recursos na política de assistência social, conforme respectivas competências atribuídas tanto na Constituição Federal quanto nas legislações vigentes da referida política. Em relação aos recursos federais, o financiamento é operacionalizado por meio de repasses fundo a fundo, diretamente do Fundo Nacional de Assistência Social aos Fundos de Assistência Social Municipais, Estaduais, e do Distrito Federal.
6.	Nesse contexto, o repasse dos recursos federais ocorre por meio da transferência regular e automática na modalidade fundo a fundo, ou seja, do Fundo Nacional de Assistência Social-FNAS aos Fundos Municipais, Estaduais e do Distrito Federal de Assistência Social, conforme disposto na Lei n. 9.604 de 1998, na Lei n. 8.742 de 1993 e no Decreto n. 5.085 de 2004, que estabelecem, entre outras regras, o cofinanciamento dos serviços de ação continuada.
7.	Cumpre-nos esclarecer ainda que o repasse de recursos da União para o Município, ocorre por meio de Fundos de natureza especial, que não comporta transferência direta às entidades. No caso, a escolha da destinação dos recursos transferidos pela União é um ato discricionário do gestor municipal, estadual ou do distrito federal, desde que respeitado o critério estipulado nos artigos 3º e 9º da Lei nº 8.742, de 07 de dezembro de 1993, abaixo transcritos, in verbis:
 (...) 'Art. 3º Consideram-se entidades e organizações de assistência social aquelas que prestam, sem fins lucrativos, atendimento e assessoramento aos beneficiários abrangidos por esta lei, bem como as que atuam na defesa e garantia de seus direitos.' (...) 
'Art. 9º O funcionamento das entidades e organizações de assistência social depende de prévia inscrição no respectivo Conselho Municipal de Assistência Social, ou no Conselho de Assistência Social do Distrito Federal, conforme o caso.
§ 1º A regulamentação desta lei definirá os critérios de inscrição e funcionamento das entidades com atuação em mais de um município no mesmo Estado, ou em mais de um Estado ou Distrito Federal.
§ 2º Cabe ao Conselho Municipal de Assistência Social e ao Conselho de Assistência Social do Distrito Federal a fiscalização das entidades referidas no caput na forma prevista em lei ou regulamento.' (grifos nossos) 
8.	Por sua vez, o Conselho Nacional de Assistência Social no exercício de sua competência definida no Art. 18, II, da Lei n. 8.742, de 7 de dezembro de 1993 (Lei Orgânica da Assistência Social) , aprovou a Tipificação Nacional de Serviços Socioassistenciais, organizados por níveis de complexidade do SUAS (Proteção Social Básica-PSB e Proteção Social Especial-PSE) , que define os serviços socioassistenciais a serem ofertados no âmbito do SUAS, bem como todas as peculiaridades e exigências mínimas que envolvem a sua execução, tais como: descrição, usuários e objetivos do Serviço, provisões materiais e humanas, condições e formas de acesso, impacto social esperado e as unidades que devem ofertá-lo.
9.	Neste sentido, como um dos principais instrumentos de controle social, o Conselho de Assistência Social desempenha papel fundamental no planejamento, política de assistência social, destacando-se:
-	Análise e aprovação da proposta orçamentária para a área de assistência social;
-	Aprovação dos planos de assistência social;
-	Acompanhamento, avaliação e fiscalização dos serviços de assistência social prestados pela rede socioassistencial, definindo os padrões de qualidade do atendimento;
-	Análise e aprovação da prestação de contas dos recursos financeiros aplicados;
-	Avaliação do cumprimento das metas físicas e financeiras; e
-	Análise da documentação do órgão gestor da assistência social, bem como da capacidade de gestão, execução e aplicação dos recursos financeiros.
10.	Vale dizer ainda que o Estado é responsável pela garantia dos direitos das pessoas com deficiência, todavia reconhece o protagonismo histórico das organizações da sociedade civil - OSCs. Nesse sentido, atua em conjunto com as OSCs na busca de melhores resultados nas ações desenvolvidas visando essencialmente o enfrentamento e a superação das barreiras, a autonomia, o protagonismo e a promoção da integração à vida comunitária das pessoas com deficiência.
11.	Uma das formas que possibilitam mapeamento e monitoramento das OSCs que atuam na Política Nacional de Assistência Social, é o Cadastro Nacional de Entidades de Assistência Social (CNEAS) , ferramenta de gestão que produz informações sobre atuação das organizações e ofertas socioassistenciais no território nacional, possibilitando o acompanhamento do atendimento aos usuários da política e reconhecendo a importância das organizações no âmbito do Sistema Único de Assistência Social - SUAS, sendo ainda requisito para as organizações da sociedade civil receberem recursos públicos no âmbito do SUAS, seja por meio da realização de parcerias com a administração pública (Lei nº 13.019/2014 e Resolução CNAS nº 21/2016) e/ou para acesso e/ou transferências voluntárias oriundas de emendas parlamentares (Portaria MDS nº 130/2017) .
12.	Atualmente, constam no CNEAS, 822 organizações da sociedade civil que ofertam acolhimento para pessoas com deficiência em todo o território nacional.
13.	No que se refere à Certificação de Entidades Beneficentes de Assistência Social - CEBAS, concedida às entidades que atuam nas áreas da assistência social, saúde ou educação, possibilitando usufruir da isenção de contribuições para a seguridade social (parte patronal da contribuição previdenciária sobre a folha de pagamento, Contribuição Social sobre o Lucro Líquido - CSLL, Contribuição para o Financiamento da Seguridade Social - COFINS, Contribuição PIS/PASEP) e a celebração de parcerias com o poder público, desde que atendam aos requisitos dispostos na Lei nº 12.101/2009, o Decreto nº 8.242/2014 e todas as normativas que regem a política da assistência social. Vale salientar, que a análise dos processos de CEBAS observa se as ações ofertadas são de fato atividades socioassistenciais de acordo com as normativas, se a entidade possui inscrição nos Conselhos Municipais de Assistência Social (autorização para funcionamento - 1º nível de reconhecimento no SUAS) , se as ações prestadas de forma gratuita, continuada e planejada para usuários e para quem deles necessitar, sem discriminação. Para que uma entidade seja certificada, deve comprovar o atendimento a estes requisitos, apresentando os documentos legais obrigatórios e as informações necessárias solicitadas pelo MDS.
14.	Atualmente, 83 entidades beneficentes de assistência social se encontram usufruindo dos benefícios da certificação cuja oferta identificada é acolhimento para pessoas com deficiência.
15.	No tocante ao monitoramento dos serviços prestados por essas entidades, dentro do âmbito da Certificação CEBAS, importante salientar a existência de três processos distintos que compõem a verificação de requisitos da Certificação, das entidades que se encontram usufruindo dos efeitos da Certificação, quais sejam: Supervisão Ordinária e Extraordinária e Representação.
16.	De acordo com a legislação que rege a certificação, os órgãos certificadores (Ministério do Desenvolvimento Social, Ministério da Saúde e Ministério da Educação) também tem competência, estabelecida no Decreto nº 8.242/2014, para 'supervisionar as Entidades já certificadas e zelar pela manutenção do cumprimento dos requisitos necessários à certificação, podendo, a qualquer tempo, determinar a apresentação de documentos, a realização de auditorias ou o cumprimento de diligências'.
17.	Trata-se da supervisão ordinária, em que cada Ministério deve regulamentar os procedimentos e os prazos para a realização da supervisão às entidades, podendo determinar a apuração de indícios de irregularidades e cancelar a certificação, a qualquer tempo, caso constate o descumprimento dos requisitos necessários à sua obtenção e/ou vigência. O MDS também possui competência para realizar supervisões extraordinárias, a qualquer tempo, a par de indícios de irregularidades, mediante denúncia ou de ofício (Portaria MDS nº 353/2011, arts. 25 e 27) que poderá culminar também no cancelamento da certificação, ao se constatar efetivamente o descumprimento dos requisitos para estar usufruindo do CEBAS.
18.	Outrossim, a Secretaria da Receita Federal, o gestor municipal, estadual ou do Distrito Federal do SUAS, os conselhos de assistência social e o Tribunal de Contas da União, sem prejuízo das atribuições do Ministério Público, poderão representar sobre o descumprimento, pelas entidades das condições e requisitos necessários ao deferimento e manutenção da certificação na área da assistência social, indicando os fatos, o fundamento legal e as provas ou, quando for o caso, onde estas possam ser obtidas.
19.	Imperioso dizer que o MDS possui um sistema para mapeamento e avaliação de risco e instaura processos de Supervisão Ordinária para as entidades indicadas neste sistema, o Qlick View. Trata- se de uma forma de selecionar as entidades que seriam supervisionadas de ofício, por meio de verificação de uma série de requisitos/inconsistências e cruzamentos de dados. O Qlick View também realiza alguns cruzamentos de informações da entidade, como a composição de seu RH, por meio da RAIS, por exemplo. O sistema também oferece informações sobre o Senso SUAS, CEPIM e o CNEAS. Link para acesso: http://wiqlikviewhm01/index.htm
20.	Nos casos de Representações, estas são instauradas mediante informações trazidas por órgãos especificados no art. 27 da Lei nº 12.101/2009 que além de verificação e análise de documentos, há a possibilidade de visita in loco.
21.	O monitoramento instaurado poderá culminar em manutenção ou cancelamento da certificação. (destacou-se) '
18.	Referentemente ao item B, encaminha as seguintes planilhas com recorte de dados atualizados em 4/12/2018:
'I	- entidades certificadas pelo CEBAS, com Certificação vigente: entidade certificada e que está dentro da validade constante da portaria de deferimento publicada no Diário Oficial da União (SEI nº 2774347) ;
II	- entidades certificadas pelo CEBAS, com Certificação válida: entidades que possuem requerimento de renovação protocolado tempestivamente, aguardando decisão de mérito (art. 24, § 2º da Lei nº 12.101/2009) , (SEI nº 2771350) ;
III	- entidades sem o CEBAS (SEI nº 2771353) ; IV - entidades no CNEAS (SEI nº 2771356) .
19.	Destaca que as entidades constantes na planilha I e II se encontram usufruindo dos efeitos
da Certificação, ao contrário das entidades listadas na planilha III que não estão certificadas atualmente.'
20.	Com respeito ao item C da diligência, esclarece: 
'24.	Quanto ao item 'C', a Lei nº 12.101/2009 em art. 18, § 2º, inciso I aduz que:
Art. 18. A certificação ou sua renovação será concedida à entidade de assistência social que presta serviços ou realiza ações socioassistenciais, de forma gratuita, continuada e planejada, para os usuários e para quem deles necessitar, sem discriminação, observada a Lei nº 8.742/93 (LOAS) . (Redação dada pela Lei nº 12.868/13) 
§ 2º Observado o disposto no caput e no § 1º, também são consideradas entidades de assistência social: 771350) ;
I - as que prestam serviços ou ações socioassistenciais, sem qualquer exigência de contraprestação dos usuários, com o objetivo de habilitação e reabilitação da pessoa com deficiência e de promoção da sua inclusão à vida comunitária, no enfrentamento dos limites existentes para as pessoas com deficiência, de forma articulada ou não com ações educacionais ou de saúde; (Incluído pela Lei nº 12.868/13) (grifos nossos) 
25.	Este artigo trata de entidades que realizam a oferta de habilitação e reabilitação da pessoa com deficiência, e não de acolhimento institucional propriamente dito.
26.	Importante esclarecer que para obtenção da certificação as ações de acolhimento para pessoa com deficiência devem ser integralmente gratuitas, a exceção é feita apenas para as entidades que realizam atividades de acolhimento institucional para idosos, nos exatos termos do art. 35, § 2º do Estatuto do Idoso. Ou seja, a cobrança/retenção do benefício/pensão/aposentadoria dos idosos deve se dar até o limite de 70%.
27.	Vale frisar que as OSCs para obtenção da inscrição nos Conselhos de Assistência Social e do CEBAS no âmbito da Assistência Social necessariamente devem cumprir as normativas e apresentar documentos requisitos.
28.	Insta ressaltar que os Conselhos de Assistência Social, nos termos da Resolução CNAS nº 14/2014 em seu art. 11, poderão realizar inclusive visita in loco para subsidiar o processo de inscrição da entidade. Nesse sentido, este Ministério além das informações apresentadas pela entidade, conta também com informações oferecidas pelos Conselhos Municipais.
29.	O CNEAS, preenchido pelo gestor local do Município é também instrumento que o MDS possui com diversas informações sobre a entidade que auxilia no monitoramento.
30.	Com o cruzamento das bases de informações constantes no MDS a análise do requerimento de Certificação da entidade ocorre de forma mais segura, com informações mais robustas e verificação de dados da entidade junto aos outros Órgãos. Assim, constatadas irregularidades ocorre o indeferimento do requerimento de CEBAS da entidade e, caso necessário, comunica aos outros Órgãos (Ex: Ministério Público, CMAS, Receita Federal) para que sejam adotadas demais providências.
31.	Ainda existem os procedimentos de monitoramento que pode ser realizado a qualquer tempo, por meio dos processos de Supervisão Ordinária e Extraordinária e por meio da Representação, conforme exposto no item 'A', em todos esses processos este Ministério verifica a manutenção do atendimento aos requisitos da Certificação e poderá cancelar o CEBAS caso verifique descumprimento.
32.	Cabe esclarecer que houve a instauração de apenas (01) um processo de Supervisão Ordinária de ofício por parte do Departamento da Rede Socioassistencial Privada do SUAS (autos nº 71000.058161/2017-97) de entidade que acolhe pessoas com deficiência para verificação da manutenção do cumprimento dos requisitos da certificação. Atualmente, o processo se encontra em análise.'
Diligência à Human Rights Watch
21.	Em consulta ao site na internet da entidade Human Rights Watch foi possível encontrar o relatório (peça 16) e resumo (peça 15) que tratam do levantamento realizado pela entidade. Compulsando os documentos não foi possível identificar as instituições investigadas.
22.	No sentido de identificar essas instituições, em 31/03/2020, encaminhou-se e-mail (peça
17) à entidade. Por sua vez, a Human Rights Watch encaminhou e-mail, em 07/04/2020 (peça 18) , que informou:
'Conforme destacamos no relatório, a fim de proteger a privacidade e a confidencialidade das pessoas que entrevistamos, não nomeamos as instituições que visitamos e usamos pseudônimos para a maioria das pessoas entrevistadas para o relatório.
Estamos convencidos de que os problemas centrais enfrentados por essas instituições nem sempre são irregularidades em sua gestão, mas sim um problema mais estrutural que tem relação com a falta de políticas que leva à institucionalização de pessoas com deficiência. Embora tenhamos identificado violações flagrantes dos direitos humanos em algumas dessas instituições, como as que constam no relatório, a principal questão permanece na política de institucionalizar as pessoas com deficiência, sem fornecer a elas meios de viver independentemente e de serem incluídas na comunidade.
Como seguimento ao relatório, estamos atualmente advogando pela criação de planos nacionais e regionais (estaduais e municipais) de desinstitucionalização progressiva das pessoas com deficiência, com um cronograma que criaria alternativas para que as pessoas tenham escolhas significativas sobre onde e com quem morar.'
Análise
23.	Analisando a resposta do gestor quanto ao item A da diligência ao Ministério da Cidadania, ou seja, quanto à sistemática de fiscalização dos recursos transferidos às entidades de acolhimento de pessoas com deficiência, bem como quanto ao monitoramento dos serviços prestados, verifica-se que o ministério possui 2 formas de atuar: ordinária e extraordinária. Na supervisão extraordinária o ministério é provocado a agir por denúncia ou representação. Na supervisão ordinária ou de ofício do ministério no mister fiscalizatório, deveria atuar com certa frequência na verificação dos requisitos formais e materiais da certificação de entidades, bem como no monitoramento dos serviços prestados pelas mesmas entidades certificadas.
24.	Informa aquele ministério, que possui um sistema próprio para mapeamento e avaliação de riscos, o Qlick View, que permite o cruzamento de dados de bases distintas, iniciando muitas vezes o processo de supervisão ordinária. Entretanto, confessa que, até então, ocorreu a instauração de apenas um (01) processo de Supervisão Ordinária de ofício por parte do Departamento da Rede Socioassistencial Privada do SUAS (autos nº 71000.058161/2017-97) de entidade que acolhe pessoas com deficiência para verificação da manutenção do cumprimento dos requisitos da certificação, o que se revela muito aquém do que se poderia esperar.
25.	Quanto ao monitoramento dos serviços prestados pelas entidades privadas de assistência social, destacou o papel fiscalizatório dos conselhos municipais e distrital de assistência social, não tendo evidenciado nenhuma ação concreta do ministério nesse sentido. Ressalta ainda que não há repasse direto da União para entidades privadas e que cabe aos municípios a destinação discricionária de recursos ao ente privado, esquivando-se desse papel, restringindo-se à verificação dos requisitos da certificação, bem como sua manutenção.
26.	O que se observa de fato é que, consoante as informações prestadas pelo então MDS, os processos de supervisão ordinária sobre as entidades de acolhimento de pessoas com deficiência são modestos, praticamente inexistentes, ao tempo da resposta (dezembro de 2018) . Urge que se delineie planos de supervisão ordinária, a serem implementados pelo ministério com uma certa periodicidade (semestral ou anual, por exemplo) .
27.	Igualmente relevante é que o Ministério da Cidadania passe a cobrar mais dos conselhos de assistência social que fiscalizem periodicamente a qualidade dos serviços prestados pelas entidades privadas de assistência social, com foco especial para as condições degradantes e/ou desumanas das instalações; informando em tópicos específicos de seus relatórios os temas aqui delineados. 
28.	Conforme o exposto, verificou-se que o Ministério não realizou fiscalização ordinária in loco nas entidades de assistência social. Ademais, ainda que em contato com a Human Rights Watch, não foi possível obter a relação das instituições com os problemas noticiados para que o Ministério da Cidadania atuasse diretamente com a fiscalização necessária. Desta forma, faz-se necessário exarar determinação ao gestor da política.
CONCLUSÃO
29.	O documento constante da peça 1 deve ser conhecido como representação, por preencher os requisitos previstos nos arts. 235 e 237, inciso VII, do Regimento Interno/TCU e no art. 103, § 1º, da Resolução - TCU 259/2014.
30.	Tendo em vista a obrigatoriedade de supervisão das entidades que possuem o Cebas e levando em conta a competência desta Corte de Contas, a representação deve ser julgada procedente para que seja emitida determinação ao Ministério da Cidadania.
PROPOSTA DE ENCAMINHAMENTO
31.	Ante todo o exposto, submetem-se os autos à consideração superior, propondo:
a)	conhecer da presente representação, satisfeitos os requisitos de admissibilidade previstos nos arts. 235 e 237, inciso VII, do Regimento Interno deste Tribunal, para, no mérito, considerá-la procedente;
b)	determinar ao Ministério da Cidadania, por intermédio de sua Secretaria Nacional de Assistência Social, nos termos do art. 250, inciso II do Regimento Interno, que faça constar nos Relatórios de Gestão, de cada exercício, apresentados ao TCU, a relação das entidades beneficentes de assistência social que foram fiscalizadas ordinária e extraordinariamente, inclusive identificando as irregularidades encontradas;
c)	determinar à SecexPrevidência que monitore o acórdão que vier a ser adotado;
d)	arquivar os presentes autos."
3.	Diante, contudo, da relevância da matéria (Peça 25) , foi promovido o subsequente envio do processo ao MPTCU para a eventual apresentação da sua manifestação por escrito, tendo o Parquet especial lançado, desse modo, o seu parecer à Peça 26 nos seguintes termos:
	" (...) 2. Após a realização das diligências necessárias, a Secretaria de Controle Externo da Previdência, do Trabalho e da Assistência Social (SecexPrevidência) , propõe o conhecimento da presente representação, haja vista que foram satisfeitos os requisitos de admissibilidade previstos nos arts. 235 e 237, inciso VII, do Regimento Interno deste Tribunal, para, no mérito, considerá-la procedente.
3.	Além disso, propõe que seja determinado ao Ministério da Cidadania, por intermédio de sua Secretaria Nacional de Assistência Social, nos termos do art. 250, inciso II do Regimento Interno, que faça constar nos Relatórios de Gestão, de cada exercício, apresentados ao TCU, a relação das entidades beneficentes de assistência social que foram fiscalizadas ordinária e extraordinariamente, inclusive identificando as irregularidades encontradas.
4.	De início, vale enfatizar que a presente representação foi formulada em razão de que veio ao conhecimento deste membro do Ministério Público de Contas a informação de que a Human Rights Watch, organização internacional independente e sem fins lucrativos que atua na defesa dos direitos humanos e possui representação em mais de 40 países, publicou em maio de 2018 um diagnóstico acerca das ilegalidades observadas em diversas instituições brasileiras destinadas ao acolhimento de pessoas com deficiência. 
5.	O diagnóstico elaborado pela Human Rights Watch decorreu de investigação realizada entre novembro de 2016 e março de 2018, período em que foram visitadas diversas instituições que acolhem crianças e adultos com deficiência em três Estados e no Distrito Federal, conhecidas como abrigos institucionais e casas-lares.
6.	Os resultados do referido diagnóstico tiveram ampla divulgação na Conferência da ONU de monitoramento da implementação da Convenção sobre os Direitos da Pessoa com Deficiência, realizada entre os dias 12 e 14 de junho daquele ano, em Nova Iorque (EUA) , tendo este membro do Parquet especializado integrado a delegação oficial do Brasil, na qualidade de Supervisor da Política de Acessibilidade do TCU.
7.	Em linhas gerais, a Human Rights Watch apontou que nas instituições visitadas foram identificados 'abusos, incluindo maus-tratos, negligência, uso de restrições para controlar ou punir os residentes, sedação, bem como condições desumanas e degradantes' que afrontam diretamente a dignidade e os direitos das pessoas com deficiência assegurados pelo ordenamento jurídico brasileiro.
8.	Além disso, cabe destacar que no diagnóstico realizado pela Human Rights Watch também foi identificada a existência de falhas no monitoramento e fiscalização dessas instituições de acolhimento de pessoas com deficiência, o que pode estar resultando na má aplicação ou aplicação ineficiente dos recursos públicos destinados às políticas públicas realizadas nesta área.
9.	Tais constatações merecem especial atenção desta Corte de Contas, haja vista que a eficiência na aplicação dos recursos públicos deve ensejar, não apenas a verificação da regularidade da despesa, a sua adequação com os normativos e a tempestiva e regular prestação de contas, mas também a avaliação do efetivo proveito à coletividade, que no caso é o acolhimento adequado das pessoas com deficiência.
10.	Cabe esclarecer que as entidades privadas, sem fins lucrativos, que recebem recursos federais para a prestação de serviços na área de assistência social são certificadas atualmente pelo Ministério da Cidadania (sucessor do antigo Ministério do Desenvolvimento Social) , nos termos do que estabelece o art. 21 da Lei 12.101, de 27 de novembro de 2009. 
11.	Segundo o § 6º do referido dispositivo, o ministério responsável pela certificação deve manter, no respectivo sítio na internet, uma lista atualizada com os dados relativos aos certificados emitidos, seu período de vigência e sobre as entidades certificadas, incluindo os serviços prestados por essas dentro do âmbito certificado e os recursos financeiros a elas destinados.
12.	No que se refere à prática de irregularidade nas entidades de acolhimento das pessoas com deficiência, a Lei 12.101/2009 estabelece em seu art. 27, que, dentre outros legitimados, compete a este Tribunal de Contas da União representar ao Ministério responsável quando verificada a prática de irregularidade em entidade certificada, senão vejamos:
Art. 27.  Verificada prática de irregularidade na entidade certificada, são competentes para representar, motivadamente, ao Ministério responsável pela sua área de atuação, sem prejuízo das atribuições do Ministério Público:
I - o gestor municipal ou estadual do SUS ou do SUAS, de acordo com a sua condição de gestão, bem como o gestor da educação municipal, distrital ou estadual;
II - a Secretaria da Receita Federal do Brasil;
III - os conselhos de acompanhamento e controle social previstos na Lei no 11.494, de 20 de junho de 2007, e os Conselhos de Assistência Social e de Saúde; e
IV - o Tribunal de Contas da União.
Parágrafo único. A representação será dirigida ao Ministério que concedeu a certificação e conterá a qualificação do representante, a descrição dos fatos a serem apurados e, sempre que possível, a documentação pertinente e demais informações relevantes para o esclarecimento do seu objeto.
13.	Além disso, não é demais lembrar que o art. 93 da Lei 13.146/2015, Lei Brasileira de Inclusão, estabelece que cabe tanto aos órgãos de controle interno, quanto a este Tribunal, a observação do cumprimento da legislação relativa à pessoa com deficiência e às normas de acessibilidade vigentes na realização de inspeções e auditorias, verbis:
Art. 93.  Na realização de inspeções e de auditorias pelos órgãos de controle interno e externo, deve ser observado o cumprimento da legislação relativa à pessoa com deficiência e das normas de acessibilidade vigentes. (destacamos) 
14.	Por outro lado, há de se considerar que este Tribunal de Contas da União, ao julgar contas e no exercício de atos fiscalizatórios, também deve decidir sobre a legalidade, a legitimidade e a economicidade dos atos de gestão e das despesas dele decorrentes (artigo 1º, §1º, da Lei 8.443/1992 e artigo 70 da Constituição Federal) . 
15.	Assim, diante da inobservância das normas relativas à garantia dos direitos das pessoas com deficiência, recai sobre este Tribunal o dever de efetivar determinações ou recomendações de natureza corretiva e preventiva ou, ainda, de cientificar os órgãos envolvidos da ocorrência das mencionadas irregularidades.
16.	Além disso, destaca-se que este Tribunal também possui o poder/dever de representar ao ministério responsável quando verificada a prática de irregularidade pelas entidades certificadas por aquele Órgão, conforme disposição expressa do art. 27, inciso IV, da Lei 12.101/2009.
17.	Ao analisar a resposta à diligência realizada por este Tribunal nestes autos, é possível constatar que as normas que regem a certificação das entidades beneficentes possuem três processos distintos para a verificação dos requisitos da Certificação de Entidades Beneficentes de Assistência Social (Cebas) , quais sejam: Supervisão Ordinária e Extraordinária e Representação.
18.	Além disso, a legislação que rege a referida certificação prevê que os órgãos certificadores também possuem competência, estabelecida no Decreto 8.242/2014, para supervisionar as Entidades já certificadas e zelar pela manutenção do cumprimento dos requisitos necessários à certificação, podendo, a qualquer tempo, determinar a apresentação de documentos, a realização de auditorias ou o cumprimento de diligências. 
19.	Trata-se da supervisão ordinária, em que cada Ministério deve regulamentar os procedimentos e os prazos para a realização da supervisão às entidades, podendo determinar a apuração de indícios de irregularidades e cancelar a certificação, a qualquer tempo, caso constate o descumprimento dos requisitos necessários à sua obtenção e/ou vigência. 
20.	O Ministério da Cidadania também possui competência para realizar supervisões extraordinárias, a qualquer tempo, a par de indícios de irregularidades, mediante denúncia ou de oficio que poderá culminar também no cancelamento da certificação, ao se constatar efetivamente o descumprimento dos requisitos para estar usufruindo do Cebas.
21.	No entanto, verifica-se ainda na resposta à diligência que, até dezembro de 2018, havia ocorrido a instauração de apenas um processo de Supervisão Ordinária de ofício por parte do Departamento da Rede Socioassistencial Privada do Sistema Único de Assistência Social (SUAS) de entidade que acolhe pessoas com deficiência para verificação da manutenção do cumprimento dos requisitos da certificação.
22.	Por conseguinte, consoante as informações prestadas, pode-se concluir que os processos de supervisão ordinária sobre as entidades de acolhimento de pessoas com deficiência são praticamente inexistentes, o que enseja a expedição de determinação por parte deste Tribunal para que se delineie planos de supervisão ordinária, a serem implementados com periodicidade semestral ou anual.
23.	Por fim, cabe mencionar que, mesmo após a realização de diligência expedida por este Tribunal à Human Rights Watch, não foi possível identificar as instituições de acolhimento de pessoas com deficiência tratadas no diagnóstico, em razão das políticas de sigilo daquela entidade, o que impede que este Tribunal represente ao Ministério da Cidadania sobre as irregularidades apontadas naquele documento. 
24.	Ante o exposto, este membro do Ministério Público de Contas, entende que, além da proposta da Secex Previdência para que a Unidade Jurisdicionada faça constar nos Relatórios de Gestão as entidades fiscalizadas, deve ser expedida determinação ao Ministério da Cidadania para que: 
	a) avalie a sistemática de fiscalização dos recursos federais repassados para as instituições de acolhimento de pessoas com deficiência, com vistas a identificar fragilidades e assegurar uma maior eficácia na aplicação dos recursos transferidos, comunicando a este Tribunal os resultados apurados, bem como as medidas corretivas adotadas; e
	b) delineie planos de supervisão ordinária com vistas a assegurar a regular aplicação dos recursos públicos destinados às instituições de acolhimento de pessoas com deficiência, a serem implementados com periodicidade semestral ou anual, de acordo com a necessidade a ser identificada por meio da avaliação da sistemática de fiscalização proposta no item anterior.".
É o Relatório.

não há.

Procurador Sérgio Ricardo Costa Caribé.

REPRESENTAÇÃO. MINISTÉRIO DA CIDADANIA. INDÍCIOS DE IRREGULARIDADE NA APLICAÇÃO DE RECURSOS FEDERAIS EM INSTITUIÇÕES PARA O ACOLHIMENTO DE PESSOAS COM DEFICIÊNCIA. CONHECIMENTO. PROCEDÊNCIA. DETERMINAÇÃO. COMUNICAÇÃO. ARQUIVAMENTO. MONITORAMENTO.

REPRESENTAÇÃO (REPR)

Secretaria de Controle Externo da Previdência, do Trabalho e da Assistência Social (SecexPrevidência).

Trata-se de representação formulada pelo Ministério Público junto ao TCU (MPTCU) sobre os indícios de irregularidade em instituições recebedoras, para a sua manutenção e funcionamento, de recursos federais aportados pelo então Ministério do Desenvolvimento Social para o acolhimento de pessoas com deficiência ante a eventual afronta ao princípio da dignidade da pessoa humana previsto no art. 1º, III, da Constituição de 1988 e no art. 1º da Convenção Internacional sobre os Direitos das Pessoas com Deficiência.
2.	O TCU deve conhecer da presente representação, já que preenchidos os requisitos legais e regimentais de admissibilidade, devendo no mérito assinalar, contudo, a sua procedência.  
3.	O ora representante descreveu, em suma, que o sistema de monitoramento e fiscalização das instituições destinadas ao acolhimento de pessoas com deficiência apresentaria falhas, pois teria permitido "abusos, incluindo maus-tratos, negligência, uso de restrições para controlar ou punir os residentes, sedação, bem como condições desumanas e degradantes", salientando que algumas adicionais irregularidades teriam sido apontadas pela Human Rights Watch, tendo ela elaborado o correspondente diagnóstico sobre as instituições brasileiras destinadas ao acolhimento de pessoas com deficiência, com a sua posterior apresentação na Conferência da ONU durante o período de 12 a 14 de junho de 2020.
4.	De toda sorte, após a análise do feito, a SecexPrevidência assinalou que, como sucessor do então Ministério do Desenvolvimento Social, a fiscalização realizada regular e espontaneamente pelo Ministério da Cidadania seria praticamente inexistente, pois o referido órgão teria realizado apenas 1  (um) procedimento de fiscalização, com o início em 2017, e não teria realizado nenhum monitoramento sobre os serviços prestados pelas entidades privadas de assistência social.
5.	Por esse prisma, a unidade técnica anotou a necessária urgência para o Ministério da Cidadania delinear os planos de supervisão ordinária a serem implementados, por exemplo, com a devida periodicidade semestral ou anual, além de exigir que os conselhos de assistência social informem, em tópicos específicos nos relatórios periódicos de fiscalização, a qualidade dos serviços prestados pelas entidades privadas de assistência social com o especial foco sobre as condições degradantes ou desumanas nas respectivas instalações.
6.	A SecexPrevidência propôs, então, o conhecimento da presente representação para, no mérito, anotar a sua procedência e, assim, promover o envio de determinação para o Ministério da Cidadania fazer constar, nos relatórios de gestão a serem apresentados, em cada exercício, ao TCU, a detalhada relação das entidades beneficentes de assistência social fiscalizadas ordinária e extraordinariamente durante o correspondente período, identificando, inclusive, as irregularidades encontradas.
7.	Por seu turno, ao ser chamado a apresentar a sua manifestação por escrito, o MPTCU anuiu à aludida proposta da unidade técnica, sem prejuízo de, adicionalmente, destacar que, além da verificação sobre a regularidade, ou não, dos respectivos dispêndios, a eficiência na aplicação dos recursos públicos deveria ensejar a avaliação do efetivo proveito para a coletividade, tendo a relevância dessa medida restado majorada em face da verificação de que, até dezembro de 2018, o Ministério da Cidadania teria instaurado apenas 1  (um) processo de supervisão espontânea ordinária por parte do Departamento da Rede Socioassistencial Privada do Sistema Único de Assistência Social (SUAS) sobre determinada entidade acolhedora de pessoas com deficiência para a verificação sobre a manutenção do cumprimento dos requisitos exigíveis na certificação.
8.	O Parquet especial propôs adicionalmente, assim, o envio de determinação para que o Ministério da Cidadania adote as seguintes medidas: (i)  avalie a sistemática de fiscalização dos recursos federais repassados às instituições de acolhimento de pessoas com deficiência para identificar as fragilidades e assegurar a maior eficácia na aplicação dos recursos transferidos, devendo informar o TCU sobre os resultados apurados e as providências corretivas adotadas; e (ii) delineie os correspondentes planos de supervisão espontânea ordinária com vistas a assegurar a regular aplicação dos recursos públicos destinados às instituições de acolhimento de pessoas com deficiência, devendo ser implementados com a periodicidade semestral ou anual em função da necessidade identificada por meio da avaliação sobre a aludida sistemática de fiscalização dos recursos federais repassados.
9.	Bem se vê que a proposta oferecida pelo MPTCU tende a adequadamente complementar a proposta da unidade técnica, pois, para além de a relação sobre as entidades beneficentes de assistência social fiscalizadas ser apresentada no Relatório de Gestão do Ministério da Cidadania, subsistiria a essencial necessidade de a sistemática de fiscalização ser periodicamente reavaliada, ante a subjacente execução dos planos de supervisão, com vistas a garantir o desejável grau de razoabilidade sobre a eficácia e a efetividade da aplicação dos correspondentes recursos federais.
10.	Diante, portanto, dos elementos de convicção até aqui obtidos neste processo, o TCU deve conhecer da presente representação para, no mérito, assinalar a sua procedência e, assim, prolatar a anunciada determinação sobre a publicidade das entidades beneficentes de assistência social fiscalizadas, fixando a reavaliação sobre a correspondente sistemática de fiscalização e a sua execução.   
Ante o exposto, pugno pela prolação do Acórdão ora submetido a este Colegiado.
TCU, Sala das Sessões, em 13 de julho de 2021.
Ministro-Substituto ANDRÉ LUÍS DE CARVALHO 
Relator